【裁判字號】    88,自更,4
【裁判日期】    890617
【裁判案由】    偽造文書等
【裁判全文】
臺灣士林地方法院刑事裁定                            八十八年度自更字第四號
    自  訴  人  辛○○○
    兼右代理人  庚○○
    被      告  丙○○
                乙○○
                甲○○
                戊○○
                丁○○
                己○○
右列被告等因偽造文書等案件，經自訴人等提起自訴，本院裁定如左：
    主  文
自訴駁回。
    理  由
一、按法院或受命推事於自訴案件第一次審判期日前訊問及調查結果，如認為案件有
    刑事訴訟法第二百五十二條至第二百五十四條之情形者，得以裁定駁回其自訴，
    同法第三百二十六條第三項定有明文。次按犯罪事實應依證據認定之，無證據不
    得推定其犯罪事實，刑事訴訟法第一百五十四條亦定有明文。又事實之認定，應
    憑證據，如未能發現相當證據，或證據不足以證明，自不能以推測或擬制之方法
    ，為裁判基礎；認定犯罪事實所憑之證據，固不以直接證據為限，間接證據亦應
    包括在內，惟採用間接證據時，必其所成立之證據，在直接關係上，雖僅足以證
    明他項事實，而由此他項事實，本於推理之作用足以證明待證事實者，方為合法
    ，若憑空之推想，並非間接證據，最高法院分別著有四十年台上字第八六號及三
    十二年上字第六七號判例可資參照。
二、本件自訴意旨略以：被告丙○○、乙○○先後為臺北市政府地政處處長，被告戊○○、丁○○先後為臺北市政府重劃大隊之大隊長，被告己○○為臺北市政府重
    劃大隊之技士，被告申敏常則為前臺北市中山地政事務所主任，被告戊○○於臺
    北市內湖區第二期市地重劃時，明知自訴人二人共同買受之重劃區內土地，於重
    劃後少分配約四千三百坪土地予自訴人，竟指示被告己○○製作不實之土地分配
    清冊，使臺北市中山地政事務所登載於職務上所掌之土地登記簿。另被告丁○○
    與甲○○均明知內政部二份訴願決定，撤銷己○○之違法處分，竟由丁○○以
    府地重字第八四０四六一三號函交甲○○偽造變造記載於土地登記簿。又被告等
    人違法徵收土地增值稅一億五千餘萬元，並以不實事項參與臺灣臺北地方法院七
    十二年度民執辛字第一三二一六號拍賣事件，因認被告等人涉有偽造文書之罪嫌
    云云。
三、本件被告丙○○等人是否明知自訴人等所買受之重劃區內土地，於重劃後少分配
    約四千三百坪土地予自訴人，而指示被告己○○製作不實之土地分配清冊，致使
    臺北市中山地政事務所登載於職務上所掌之土地登記簿，係以上開行政處分確屬
    違法，且被告等明知違法而為不實登載為要件，而自訴人等除提出土地登記簿謄
    本外，僅一再以各機關函覆渠等陳情公文為據，惟自訴人所提之各機關函文均不
    足以認定被告等有明知不實故意登載於所掌公文書犯行，茲就自訴人所提文件分
    敘如下：
（一）自訴狀所載證據(1)即內政部八十二年二月二十三日台內訴字第八一○五八三
      四號再訴願決定書（見本院八十五年度自字八二號卷第廿四頁）：
      該訴願決定書係認平均地權條例所稱之「主管機關」，在省市為省市政府，則
      對陳情人對於台北市政府依平均地權條例所辦理台北市內湖區第二期市地重劃
      所為陳情，應由權責機關台北市政府函復，卻由台北市土地重劃大隊逕行函覆
      即有未合，因而撤銷原處分，由原處分機關另為適法之處理，並未對實體即重
      劃事項之處理有所說明，更無認定被告等於文書登載不實情事，是此公文無從
      為被告等偽造文書之認定。
（二）自訴狀所載證據(2)即監察院八十三年九月十七日（八三）院台內字第八八四三
      號函（見本院八十五年度自字八二號卷第廿六頁）：
      該函係轉復行政院改善查復結果，由行政院轉飭所屬台北市政府、高雄市政府
      及台灣省政府督導所屬，在辦理市地重劃時，對於每一重劃區之帳務，應依市
      地重劃實施辦法第五十五條規定確實辦理結算公告，對未涉及自訴意旨所稱故
      意短少分配予自訴人等偽造文書事宜，自訴意旨以行政院回函載稱「尚屬實情
      」即據以主張自訴內容全屬實情云云，顯有誤解。
（三）自訴狀所載證據(3)即內政部八十四年四月十三日台（八四）內訴字第八四○一
      七○一號訴願決定書（見台灣高等法院八十五年度上訴字第二八九七號卷第廿
      八頁）：
      該訴願決定書，係以訴願人辛○○○並非該重劃土地重劃時之所有權人，原處
      分機關臺北市政府竟於系爭土地之市地重劃前後土地分配對照清冊土地所有權
      人姓名欄內予以登載，與平均地權條例第六十七條之規定不符為由，將原處分
      予以撤銷，由原處分機關另為適法之處分，亦未論及該重劃或土地分配是否違
      法情事，自訴意旨據此認被告等偽造文書云云，同有誤會。
（四）自訴狀所載證據(5)即台北市政府八十二年三月十五日八二府地重字第八二○一
      七九四三號函（見本院八十五年度自字八二號卷第三十頁）：
      該函已陳明重劃分配土地先後分回面積不符，係因重劃區辦理邊逕為分割時面
      積計算錯誤，事後徵得關係人同意，並將補配結果檢送重新繕造之重劃前後土
      地分配對照清冊予土地所有權人，可見係主辦機關發現計算錯誤更正，自訴意
      旨以前後面積不同，逕認有不實記載公文書云云，自屬未合。
（五）自訴狀所載證據(9)即台北市政府八十四年十一月廿二日八四府地重字第八四○
      八四六一三號函（見本院八十五年度自字八二號卷第五十二頁）：
      該函係依前揭（三）內政部八十四年四月十三日台內訴字第八四○一七○一
      號訴願決定書之意旨，將重劃前後土地分配對照清冊中重劃前土地所有權人更
      正為王守固等三人，自訴意旨據此指陳被告先前不實記載公文書侵害其利益云
      云，顯然誤認上級機關撤銷下級機關行政處分時，原處分機關原有公文記載均
      屬「偽造文書」，其推論理由至為不通，不言可諭，自訴人所陳本項「證據」
      同不足取。
（六）八十九年四月一日刑事補正狀所載證據即監察院八十三年六月一日（八三）
      院台內字第四七五一號函（見本院八十八年自更字第四號案卷）：
      該函第六點僅指陳台北市政府於七十六年五月十八日以府地重自第一六七二九
      八號公告之重劃區財務結算，未依市地重劃實施辦法第四十五條第一項規定依
      每一重劃區之帳務為單位獨立結算，反將內湖區第一、二期重劃之財務混同結
      算，因認其財務不清違法不當，但就被告等人是否有短少分配四千三百坪土地
      乙節，並無隻言片語，自訴人徒憑該項指責陳稱被告等偽造文書致其短少分配
      四千三百坪，實屬無據。
（七）八十九年四月一日刑事補正狀所載證據即行政院八十三年八月十五日台八十
      三內字第三一四八三號函：
      該函僅係轉據臺北市政府函報查處情形，經送內政部併案查處後，認與實情相
      符而言，且主要針對臺北市政府對於內湖重劃區重劃之結算結果未依有關法令
      公告而致財務不清一節提出說明，並表示將遵照規定改善辦理等語，是該函亦
      無從證明被告等有何偽造文書之不法情事，自訴意旨單以該函所載「尚屬實情
      」等字，據以主張其先前陳情內容全屬實情云云，顯係蓄意擴大解釋，與前述
      （二）情形相同，難以採認。
（八）八十九年四月一日刑事補正狀所載證據即台北市政府八十四年六月十二日八
      四府地重字第八四○四○九三六號函：
      該函係就重劃土地移轉核計土地增值稅以重劃前或重劃後現值申報，認依財政
      部函釋應將溢繳增值稅退還原執行法院為受領人，並未涉及任何土地分配短少
      問題。至於自訴人指訴被告等人違法徵收土地增值稅一億五千餘萬元，並以不
      實事項參與臺灣臺北地方法院七十二年度民執辛字第一三二一六號拍賣事件，
      但臺北市政府八十四年六月十二日府地重字第八四○四○九三六號函說明二
      雖表示其中「東湖段二小段二及二—一地號等二筆土地與原核定不符，不符部
      分經重新核算，共計溢繳土地增值稅新台幣二、三九二、九七七元」，然土地
      增值稅之核算有誤，其間縱有疏失，亦不得遽以推論被告等即有少分配四千三
      百坪土地及偽造文書等不法之行為，況該溢繳之稅款業已退還於原執行法院，
      自難認被告有何犯意可言，而監察院八十三年台壹乙字第八七六七號函檢附臺
      灣臺北地方法院八十二年九月十一日（八二）北院文字第二○一七九號函亦表
      示該院法官承辦七十二年度民執辛字第一三二一六號拍賣事件，並無違法不當
      ，均難依上開函文論斷被告等有偽造文書之犯行。
（九）八十九年四月一日刑事補正狀所載證據即台灣高等法院八十六年度抗字第三
      一九號民事裁定：
      本件裁定係認若抗告人所主張之訴訟標的法律關係為私法上之請求，法院不得
      認非民事訟訴之範疇，僅其訴有無理由之問題，因認原法院未審酌抗告人起訴
      主張之訴訟標的，逕以其聲明認定該件訴訟不屬普通法院權限即予駁回起訴，
      自有未合，因而廢棄原裁定，由原法院另為適當之處置，顯與自訴意旨所主張
      被告偽造文書等情毫無關係，自訴人據此主張為「犯罪證據」，實不知所云。
（十）綜上所述，自訴人所提各項「證據」均難以認被告等有何偽造文書罪嫌，此外
      ，復查無任何積極證據足以證明被告等人有何偽造文書之犯行，本件自訴人認
      被告等人涉有偽造為書等犯行，其犯罪嫌疑不足甚明，揆諸首開說明，自應以
      裁定駁回其自訴。
據上論斷，應依刑事訴訟法第三百二十六條第三項、第二百五十二條第十款，裁定如
主文。
中      華      民      國      八十九      年      六    月    十七    日
                                臺灣士林地方法院刑事第一庭
                                    法  官  詹  朝  傑
右正本證明與原本無異
如不服本裁定應於送達後五日內向本院提出抗告狀
                                    書記官  趙  信  義
中      華      民      國      八十九      年      六    月   二十一   日


司法院資訊處製作；財團法人民間司法改革基金會備份。
